【裁判字號】    98,交聲,261
【裁判日期】    980408
【裁判案由】    違反道路交通管理處罰條例聲明異議
【裁判全文】
臺灣士林地方法院交通事件裁定         98年度交聲字第261號
原處分機關  交通部公路總局臺北區監理所蘆洲監理站
異  議  人
即受處分人  甲○○
上列受處分人因違反道路交通管理處罰條例案件，對於交通部公
路總局臺北區監理所蘆洲監理站於民國98年2 月24日所為之處分
（原處分：北監蘆字第裁46-AEW448125號）聲明異議，本院裁定
如下：
    主  文
異議駁回。
    理  由
一、按汽車（依道路交通管理處罰條例第3 條第8 款規定，包括
    機器腳踏車）駕駛人，行經有燈光號誌管制之交岔路口闖紅
    燈者，處新臺幣（下同）1800以上5400元以下罰鍰，道路交
    通管理處罰條例第53條第1 項定有明文；又汽車駕駛人有上
    開條例第53條情形者，除依原條款處罰鍰外，並記違規點數
    3 點，同條例第63條第1 項第3 款亦有明文。
二、原處分意旨略以：異議人即受處分人甲○○騎乘車號CTM-70
    2 號普通重型機車，於民國97年12月20日9 時25分許，行經
    臺北市○○區○○路口，遭執勤員警以其「未依規定闖越紅
    燈左轉」之違規，爰依道路交通管理處罰條例第53條第1 項
    及違反道路交通管理事件統一裁罰基準表等規定製單舉發，
    裁處罰鍰1800元，並記違規點數3 點等語。
三、聲明異議意旨詳如附件。
四、經查；
  (一)異議人騎乘車牌號碼CTM-702 號普通重型機車，於前揭時、
    地，行經有燈光號誌管制之交岔路口闖越紅燈左轉之違規事
    實，業據證人即舉發員警乙○○到庭證稱：舉發當天因為文
    林路615 巷往雙溪街方向（即東往西方向）的行人號誌已經
    亮綠燈，而與異議人同方向之文林路北往南方向有壹臺自小
    客車在停等紅燈，其看到異議人繞過那臺自小客車紅燈左轉
    ；其是看到東西向的行人號誌已經亮綠燈，且該號誌時並非
    是剛轉換成綠燈，那時已經有壹臺自小客車在停等紅燈；異
    議人沒有在路中間待轉，其一直都在行進中，從北邊一直行
    進中轉過來，故製單舉發等語甚詳（見本院卷第35至37頁）
    ，並有證人乙○○當庭繪製之現場圖1 紙及庭呈現場照片5
    幀在卷可參（見本院卷第39至44頁），應堪認定。
  (二)異議人雖辯稱：本件舉發通知單上並未載明填單日期，且違
    規地點僅載：「文林、雙溪」，而未記載係發生於何路名、
    何街、何段亦或何巷？由一般人觀之，乃無從加以判斷其舉
    發地點為何？而違規地點又屬違反道路交通管理取締處分中
    之重要事項，乃影響違規事實有無、違規地點係何處之認定
    ，自非誤寫、誤算等瑕疵可比擬，此行政處分具重大明顯瑕
    疵，依行政程序法第111 條第7 款之規定，乃自始當然無效
    等語。按違反道路交通管理事件統一裁罰標準及處理細則第
    11條第1 項第1 款前段規定：行為人經當場舉發者，應填記
    駕駛人或行為人姓名、性別、出生年月日、地址、身分證統
    一編號及車主姓名、地址、車牌號碼、車輛種類。再按行政
    處分具有重大明顯之瑕疵者，無效，行政程序法第111 條第
    7 款定有明文。而所謂行政處分無效，係指行政處分具有一
    定之瑕疵而自始確定不發生效力之謂。至於行政處分無效之
    原因，我國行政程序法仿德國立法例，採取所謂「明顯重大
    理論」，亦即行政處分如有明顯而重大之瑕疵時，即構成無
    效。而此係考量行政處分為國家意志力之表現，與私人之法
    律行為略有不同，違法行政處分不應如民事之法律行為一律
    歸為無效，而是原則上有效，僅在重大明顯瑕疵之情形下，
    認定其為無效。此一行政法理論為了維護法安定性，國家本
    身所具有的公益性以及國家權威，傾向於減縮無效行政處分
    的範圍，使違法行政處分不致如違法的私法行為一般，罹於
    無效，而行政程序法第111 條乃將明顯重大瑕疵理論加以法
    定化（高雄高等行政法院94年度訴字第1061號判決參照）。
    又所謂「明顯」，係指事實不待調查即可認定；而所謂「重
    大」，則指瑕疵之存在已喪失其程序之正當性之謂也（大法
    官釋字第499 號解釋意旨參照）。是如行政處分之瑕疵倘未
    達到重大、明顯之程度，一般人對其違法性的存在與否猶存
    懷疑，則基於維持法安定性之必要，則不令該處分無效。而
    交通警察製單舉發違反道路交通管理處罰條例所列之違規事
    實，係公務員基於職務上權力，依法就特定之具體事件所為
    具公法上效果之單方行政行為，本質上自屬行政處分。因而
    交通警察製單舉發異議人交通違規之行為是否無效，自應參
    酌上開「明顯重大瑕疵理論」而為判斷。查本件屬當場舉發
    之案件，並經員警在舉發違反道路交通管理事件通知單上載
    明「應到案日期、違規地點、違規時間、違規事實」等情，
    並經異議人簽名收受，此有前述舉發通知單影本1 紙在卷足
    憑（見本院卷第9 頁）；又雖該違規地點僅載：「文林、雙
    溪」等字，惟本件係屬當場舉發，異議人對於違規時間、地
    點自應屬清楚、明瞭，並無不明之處，警員舉發異議人違規
    行為之時間、地點仍可得特定，依前揭說明審核，該瑕疵尚
    未達重大瑕疵而自始無效。
  (三)至異議人另辯稱：該路段是一個坡道，其違規左轉時有高低
    落差，警察站在最低點，而其彎進去的地點是最高點，員警
    站的位置根本無法看到其的位置，且員警所站的位置距離其
    有70公尺，再加上高低落差，很難判斷其是紅燈左轉之情形
    ，此亦有其所附之照片、光碟可佐；又該路段有很多公車經
    過，其要彎時員警可能遭公車擋住視線，且其有告知員警其
    被前方的公車擋住視線，其要彎時看到的號誌燈是綠燈轉黃
    燈，且縱使其轉彎時已經紅燈，如果其當下停下來不彎，就
    會被後方及來向的車撞到，故其亦應可主張緊急避難等語。
    按人民違反法律上之義務而應受行政罰之行為，法律無特別
    規定時，雖不以出於故意為必要，仍須以過失為其責任條件
    ，司法院大法官會議釋字第275 號解釋意旨可資參照。次按
    行政罰法第13條規定，因避免自己或他人生命、身體、自由
    、名譽或財產之緊急危難而出於不得已之行為，不予處罰。
    惟查，證人即舉發員警乙○○亦證稱：其是看到東西向的行
    人號誌已經亮綠燈，其在那邊只能看到東西向的行人號誌，
    其在該處攔停都是看該號誌等語，此並有舉發員警當庭繪製
    之現場圖及現場照片在卷可稽。又以一般執勤員警之專業訓
    練而言，對於該職務上事項之觀察力遠較一般人更為專注，
    誤判之可能性極低，證人乙○○所證，應為可採。再本件舉
    發警員乙○○於執行勤務時，適時發現異議人騎乘上開車輛
    違規闖越紅燈左轉，並立即上前攔停舉發，其與異議人素不
    相識，復無怨隙，應無故意設詞誣陷異議人而甘冒偽證罪責
    之必要。次查本件異議人雖辯稱其於轉彎時受到前方公車擋
    住視線，惟依道路交通安全規則第94條第1 項、第3 項汽車
    （依道路交通管理處罰條例第3 條第8 款規定，包括機器腳
    踏車）行駛時，駕駛人本應注意車前狀況及兩車併行之間隔
    ，並隨時採取必要之安全措施；又道路交通標誌、標線、號
    誌之設置，乃係主管機關基於整體交通考量所為之縝密規劃
    ，目的係為維護社會大眾使用道路之秩序，並以確保人車通
    行之安全。是駕駛人在未能確認前方號誌是否仍屬可通行之
    綠燈、黃燈時，自應隨時採取必要之安全措施，異議人既認
    為其前方有公車已經影響到其行車視線、路況不明，自更不
    應貿然緊接前方車輛欲通過路口，而完全忽視交通號誌，則
    異議人違規左轉之情事，自有過失甚明，顯無緊急避難之阻
    卻違法事由，自不能執行政罰法第13條前段而予免罰，亦甚
    明確。從而，異議人確有前揭違規事實，堪予認定，其前揭
    所辯，自不足採。
五、綜上所述，異議人確有於前揭時、地行經有燈光號誌管制交
    岔路口闖越紅燈之違規行為。從而，原處分機關依道路交通
    管理處罰條例第53條第1 項及同條例第63條第1 項第3 款之
    規定，裁處異議人1800元罰鍰並記違規點數3 點，核無違誤
    ，本件異議人之異議為無理由，應予駁回。
據上論斷，應依道路交通案件處理辦法第19條裁定如主文。
中    華    民    國    98    年    4     月    8     日
                        交通法庭法  官  劉秉鑫
以上正本證明與原本無異
如不服本裁定應於送達後5日內向本院提出抗告狀
                                書記官  張茹茵
中    華    民    國    98    年    4     月    8     日


司法院資訊處製作；財團法人民間司法改革基金會備份。
